【裁判字號】    99,簡上,219
【裁判日期】    990804
【裁判案由】    傷害
【裁判全文】
臺灣臺北地方法院刑事判決             99年度簡上字第219號
上  訴  人
即  被  告  丙○○
上列上訴人即被告因傷害案件，不服本院臺北簡易庭99年度簡字
第1239號中華民國99年5月31日所為第一審刑事簡易判決（原聲
請簡易判決處刑案號：99年度偵字第4402號），提起上訴，本院
管轄之第二審合議庭判決如下：
    主  文
上訴駁回。
    犯罪事實
一、丙○○於民國98年10月29日中午12時40分，在臺北市信義區
    市府捷運站內搭乘電扶梯前往臺北市政府應徵工作時，於走
    動行進間，因乙○○○所背之肩包不慎撞及其身體，而不滿
    乙○○○未當場道歉並自行離開，遂於市府捷運站內追及當
    時於月臺前候車之乙○○○，詎丙○○為要求乙○○○道歉
    ，竟基於傷害人身體之犯意，自乙○○○左後方，徒手大力
    拍打乙○○○左肩後方一下，致乙○○○因而受有左肩挫傷
    之傷害。
二、案經乙○○○訴由臺北市政府警局信義分局報告臺灣臺北地
    方法院檢察署檢察官偵查聲請簡易判決處刑。
    理  由
一、證據能力部分：
    (一)按刑事訴訟法新制採改良式當事人進行主義，為保障被告
      防禦權及維護直接審理與言詞審理原則，刑事訴訟法第15
      9條第1項規定：「被告以外之人於審判外之言詞或書面陳
      述，除法律有規定者外，不得作為證據。」酌採英美法之
      傳聞法則。復於第159條之1至第159條之5增設例外規定，
      以應實務需要，俾符實體真實發現之訴訟目的。查證人乙○○○之警詢筆錄，係屬於被告以外之人於審判外之陳述
      ，依上開規定，為傳聞證據，且無刑事訴訟法第159條之1
      至第159條之5所設例外具有較可信之特別情況，是就證人
      乙○○○之警詢筆錄，自不得作為本件認定被告犯罪之證
      據；又證人乙○○○於偵查中之證述未經具結，依據刑事
      訴訟法第158條之3之規定，亦無證據能力。
    (二)按除顯有不可信之情況外，從事業務之人於業務上或通常
      業務過程所須製作之紀錄文書、證明文書，亦得為證據，
      刑事訴訟法第159條之4第1款、第2款分別定有明文。又按
      醫師法第12條第1項規定：醫師執行業務時，應製作病歷
      ，並簽名或蓋章及加註執行年、月、日。第2項規定：前
      項病歷，除應於首頁載明病人姓名、出生年、月、日、性
      別及住址等基本資料外，其內容至少應載明下列事項：一
      、就診日期。二、主訴。三、檢查項目及結果。四、診斷
      或病名。五、治療、處置或用藥等情形。六、其他應記載
      事項。因此，醫師執行醫療業務時，不論患者是因病尋求
      診療，或因特殊目的而就醫，醫師於診療過程中，應依醫
      師法之規定，製作病歷，此一病歷之製作，均屬醫師於醫
      療業務過程中所須製作之紀錄文書，而且每一醫療行為均
      屬可分，因其接續之看診行為而構成醫療業務行為，其中
      縱有因訴訟目的，例如被毆傷而尋求醫師之治療，對醫師
      而言，仍屬其醫療業務行為之一部分，仍應依法製作病歷
      ，則該病歷仍屬業務上所製作之紀錄文書，與通常之醫療
      行為所製作之病歷無殊，自屬刑事訴訟法第159條之4第2
      款所稱從事業務之人於業務上所須製作之紀錄文書，而診
      斷證明書係依病歷所轉錄之證明文書，自仍屬本條項之證
      明文書，最高法院97年度台上字第666號著有判決要旨可
      參。查，卷附臺北市立萬芳醫院-委託財團法人私立臺北
      醫學院辦理98年10月29日乙種診斷證明書、98年11月9日
      甲種診斷證明書，分別為不同之診治醫師所製作，均為從
      事業務之人，依病歷所轉錄之證明文書，且於98年10月29
      日所取得之乙種診斷證明書，係依急診程序隨機看診，當
      無取得不實之醫生診斷證明之可能，可信度均甚高，復均
      查無顯有不可信之情況，依前開刑事訴訟法第159條之4第
      2款之規定，自均得為證據。
    (三)次按被告以外之人於審判外之言詞或書面陳述，除法律有
      規定者外，不得作為證據。被告以外之人於審判外之陳述
      ，雖不符前四條之規定，而經當事人於審判程序同意做為
      證據，法院審酌該言詞陳述或書面陳述作成時之情況，認
      為適當者，亦得為證據。當事人、代理人或辯護人於法院
      調查證據時，知有刑事訴訟法第159條第1項不得為證據之
      情形，而未於言詞辯論終結前聲明異議者，視為有前項之
      同意，刑事訴訟法第159條第1項、第159條之5分別定有明
      文。查，本案除上開部分以外所據以認定事實之證據，部
      分屬傳聞證據，惟檢察官及被告均未於本院言詞辯論終結
      前聲明異議，本院審酌該等言詞或書面陳述作成之情況，
      並無非出於任意性或不正取供，或違法或不當情事，且客
      觀上亦無不可信之情況，堪認為適當，依刑事訴訟法第15
      9條之5第2項規定，均得作為證據，先予敘明。
二、訊據上訴人即被告丙○○對於上揭時間，以徒手大力拍打告
    訴人乙○○○之左肩一下等事實，固於本院審理時自承不諱
    ，惟矢口否認有何傷害犯行，辯稱略以：是告訴人拿東西撞
    到我，不是伊直接撞到告訴人，告訴人是撞到伊的腳；告訴
    人下車撞到伊，伊去追告訴人，伊說「小姐，你撞到人不說
    對不起」，伊是在告訴人後面拍告訴人；伊不是直接傷害告
    訴人，只是拍告訴人肩膀，告訴人撞到人，應該要道歉；如
    果告訴人沒有撞到伊，伊不會打告訴人的肩膀，伊不會打女
    人；撞到伊，說對不起就好了，幹嗎要告伊，拍肩膀，法官
    就咬定伊傷害罪，就是這樣很簡單，法律是人定的；告訴人
    如果跟伊說對不起，伊今天就不用坐在這裡云云。
三、經查：
    (一)被告丙○○於上開時、地，因告訴人所背之肩包不慎撞及
      其身體，而不滿告訴人未當場道歉並自行離開，遂於市府
      捷運站內追及當時於月臺前候車之告訴人，而徒手大力拍
      打告訴人左肩後方一下，致告訴人受有上開傷害等情，業
      據被告於本院審理時坦承確有徒手拍打告訴人肩膀等情不
      諱，並據證人即告訴人乙○○○、證人即保全人員甲○○
      於本院審理時結證在案（見本院卷第33至36頁），且有告
      訴人所提出之臺北市立萬芳醫院-委託財團法人私立臺北
      醫學院辦理98年10月29日乙種診斷證明書、98年11月9日
      甲種診斷證明書各1紙、臺北市政府警察局捷運警察隊受
      理案件處理紀錄表在卷可憑（見偵查卷第10至12頁、第21
      頁、第31頁）。
    (二)又證人即保全人員甲○○於本院審理時證稱：「當天那個
      時段我在月台執勤，是有旅客刷票進站後，有人跟我說，
      有人在大廳那裡爭吵，要我上去看，我上去看有看到被告
      、告訴人在爭吵，他們可能是下車後，在電扶梯上面有摩
      擦，到大廳後還在爭吵，據我所知好像是女性女客行李包
      包不小心碰到男性旅客，在電扶梯上男性旅客有拍打女性
      旅客的肩膀，後來到大廳，他們似乎想要我瞭解在電扶梯
      上面發生的經過，女的講一遍，男的好像為了示範，又拍
      了女性旅客肩膀一下說是女性旅客打到我，沒有道歉，又
      拍打一下。」、「（問：你當時有看告訴人背的包包嗎？
      ）經過這麼久，我沒有印象，是有包包，但是什麼材質、
      顏色，我沒有印象。」、「（問：告訴人表示說要提出傷
      害告訴，她有無說是哪裡受傷？）有，她有把肩膀翻出來
      ，我看到有紅腫。」、「（問：紅腫是靠近肩膀外側還是
      脖子的地方？）肩膀外側。」等語，是告訴人於證人甲○○到場後，確有表示欲提出傷害告訴，並出示所受傷勢部
      位等情，應可認定；又告訴人所出示之傷勢部位，亦核與
      證人即告訴人乙○○○於本院審理時所證稱：「...從市
      府捷運站走下電梯，我到停車線前站一分鐘，被告從後面
      很大力拍打我左邊肩膀，直接很大力的敲我，我整個人蹲
      下去，..」等語，及所提出之診斷證明書所示關於左肩挫
      傷之傷害之記載大致一致，均可認定。
    (三)另證人即告訴人乙○○○、甲○○於本院審理時均證稱，
      被告為示範拍打情形，而於保全人員甲○○到場後第二次
      拍打告訴人時，力道非輕等語，可見被告既於示範拍打行
      為時仍使用相當力道，則於初認遭侵害而告訴人未立即道
      歉，於至為氣憤之際，當時追及告訴人後，自後方拍打告
      訴人肩膀之力道更屬非輕，亦可認定；又以當時告訴人係
      於月臺候車之客觀情狀，被告若僅欲提醒告訴人注意，應
      可以至告訴人身側告知其碰撞之情，縱因該處或有聲音吵
      雜，以致無從直接以話語告知告訴人上情，被告於拍打告
      訴人之際，亦可僅以輕拍提示方式，再與告訴人進行對話
      ，然被告竟捨此未為，反以大力拍打告訴人左肩後方，參
      以被告所認糾紛起因等情，則被告辯稱其無直接傷害告訴
      人之犯意，自非可採
    (四)再按，正當防衛必須對於現在不法之侵害始得為之，侵害
      業已過去，即無正當防衛可言。至彼此互毆，又必以一方
      初無傷人之行為，因排除對方不法之侵害而加以反擊，始
      得以正當防衛論。故侵害已過去後之報復行為，與無從分
      別何方為不法侵害之互毆行為，均不得主張防衛權（最高
      法院30年上字第1040號判例亦同此意旨）。經查，本件告
      訴人縱於走動行進間，有發生撞及被告而致被告受傷之情
      屬實，然被告於候車月臺追及告訴人時，該侵害業已過去
      ，難認係為反抗侵害所造成，揆諸前揭說明，被告之傷害
      行為核與正當防衛之構成要件有間，被告所辯，委無可採
      之處。至被告請求請求調閱監視錄影紀錄部分，經查，本
      案發生迄於本院第二審合議庭繫屬時已有8月餘，現場是
      否有被告所述之監視錄影紀錄，亦未見被告提出任何說明
      ，參以證人甲○○於本院審理時亦證稱：「（問：當時這
      些畫面是否有監視錄影帶畫面拍到？）當時應該是有，但
      是時間過了，我跟市政府捷運站調但是調不到，捷運站只
      有保存15天。」等語明確，是此部分顯屬不能調查之證據
      方法，自無再行調查之必要，附此敘明。
    (五)至於告訴人乙○○○固指稱其因被告犯行受有輕微腦震盪
      之傷害，並提出臺北市立萬芳醫院-委託財團法人私立臺
      北醫學院辦理98年11月9日甲種診斷證明書為據，然查，
      告訴人於案發當日強往萬芳醫院急診時，並未經診斷受有
      輕微腦震盪之傷勢，有告訴人所提出之臺北市立萬芳醫院
      -委託財團法人私立臺北醫學院辦理98年10月29日乙種診
      斷證明書在卷可稽，又惟告訴人均未指稱曾遭被告以毆打
      頭部，所遭拍打部位係於左肩後側，已如前述，是其於98
      年11月9日所取得之甲種診斷證明書，雖載有頭部外傷併
      腦震盪等語，已與經本院所認定被告拍打部位顯非一致，
      且果若係呈現外傷情形，何以於案發當日急診時未經診斷
      發現該外傷情形，是以98年11月9日甲種診斷證明書取得
      時間相距案發時已近10日有餘，再以所記載關於頭部外傷
      併腦震盪等語，顯與被告拍打部位不符等情以觀，此部分
      傷勢尚難認定係因被告拍打舉措所致，附此敘明。
    (六)綜上所述，被告確係以傷害之故意拍打告訴人，被告上開
      辯解為本院所不採。本案事證已臻明確，被告犯行洵堪認
      定，應依法論科。
四、核被告所為，係犯刑法第277條第1項之傷害罪。原審以被告
    所為事證明確，犯行堪予認定，適用刑事訴訟法第449條第
    1項（贅引前段）、第3項，刑法第277條第1項、第41條第1
    項前段，刑法施行法第1條之1之規定，併審酌被告有傷害前
    科，仍不知約束自身行為，因其在捷運車站月臺候車時，告
    訴人所持背包不慎撞擊其身體，竟即心生不滿，徒手拍打告
    訴人左肩，造成告訴人受有傷害，且被告迄今仍未與告訴人
    達成和解及參酌告訴人之傷勢、被告行為時所受刺激等一切
    情狀，量處拘役55日，並諭知易科罰金之折算標準。經核其
    認事用法及量刑均無不當。被告上訴意旨，以其右小腿遭告
    訴人手提袋內硬物撞到受傷，係遭直接傷害云云，然上開所
    指均不足採，業經本院於前開理由予以指駁說明，是被告之
    上訴並無理由，應予駁回。
據上論斷，應依刑事訴訟法第455條之1第1項、第3項、第368條
，判決如主文。
本件經檢察官劉文婷到庭執行職務
中    華    民    國    99    年    8     月    4     日
                  刑事第十庭  審判長法  官   蔡坤湖
                                    法  官   謝昀璉
                                    法  官   呂煜仁
上正本證明與原本無異。
不得上訴。
                                    書記官   曹尚卿
中    華    民    國    99    年    8     月    4     日
附錄本案論罪科刑法條全文：
中華民國刑法第277條
（普通傷害罪）
傷害人之身體或健康者，處 3 年以下有期徒刑、拘役或 1 千元
以下罰金。
犯前項之罪因而致人於死者，處無期徒刑或7年以上有期徒刑；
致重傷者，處3年以上10年以下有期徒刑。

司法院資訊處製作；財團法人民間司法改革基金會備份。
